臺灣臺中地方法院民事裁定　　　　　 100年度勞簡上字第39號
抗　告　人　　鄭俊彰
相　對　人　　富邦人壽保險股份有限公司
法定代理人　　鄭本源
上列抗告人因與相對人富邦人壽保險股份有限公司間請求返還獎
金事件，對於民國100年10月12日本院臺中簡易庭100年度中勞簡
字第90號所為裁定提起抗告，本院合議庭裁定如下：
    主  文
原裁定廢棄。
    理  由
一、本件抗告意旨略以：本件兩造雖曾約定由台灣台北地方法院
    管轄。惟依民事訴訟法第28條第2項規定：「第24條之合意
    管轄，如當事人之一造為法人或商人，依其預定用於同類契
    約之條款而成立，按其情形顯失公平者，他造於為本案之言
    詞辯論前，得聲請移送於其管轄法院。」本件抗告人對相對
    人勞務債務之提供地為台中市○○○路○段185號7樓，且相
    對人台中分公司之地點，設於台中市○○區市○路386號30
    樓-7，而抗告人之住所地亦位於台中市。另抗告人所提供之
    勞務具有僱傭與承攬之聯立契約性質，而服務範圍亦經相對
    人指定為台中市，相關之人、事、地均與台中有關。再則兩
    造所簽定者為定型化契約，如移送台灣台北地方法院管轄，
    抗告人勢必耗費相當之時間及費用。抗告人為弱勢勞工，而
    相對人為金控營利法人，資力及人力相差懸殊，本件合意管
    轄約定之結果，將由抗告人承擔耗費之時間及費用之不利益
    ，顯失公平。爰提起抗告，請求將原裁定廢棄等語。
二、按訴訟之全部或一部，法院認為無管轄權者，依原告聲請或
    依職權以裁定移送其管轄法院，且當事人除就具有專屬管轄
    之訴訟外，得就關於由一定之法律關係而生之訴訟，以文書
    合意定第一審管轄法院，並因此合意管轄而使該合意管轄之
    法院因而取得管轄權，且排除其他法院之法定管轄權，此固
    為民事訴訟法第24條、第26條及第28條第1項所規定之意旨
    。但合意管轄如當事人之一造為法人或商人，依其預定用於
    同類契約之條款而成立，按其情形顯失公平者，他造於為本
    案之言詞辯論前，得聲請移送其管轄法院，為民事訴訟法第
    28條第2項所明定。其立法意旨無非因民事訴訟法第24條規
    定當事人得以合意定第一審法院，惟當事人之一造如為法人
    或商人，以其預定用於同類契約之合意管轄條款與非法人或
    商人之他造訂立契約者，締約之他造就此條款多無磋商變更
    之餘地，為防止合意管轄條款之濫用，保障經濟弱勢當事人
    之權益，始設此規定。依此規定之反面解釋，合意管轄之約
    款，若係法人或商人單方事先擬定之定型化契約內容，簽約
    對象並無因協商而得為增刪或調整之可能，按其情形顯失公
    平者，法人或商人即不得主張該合意管轄約款之效力。
三、經查，本件依抗告人與相對人所簽訂之「服務展業員/服務
    行銷主任(CT/CSS)僱傭暨承攬合約書」第壹章第六條固約定
    ，因本合約涉訟時，雙方合意以台灣台北地方法院為第一審
    管轄法院。但上開合約書均係由相對人先行擬定而在與其所
    僱用員工簽約時使用之合約，具有同類契約約款之性質，而
    不論任何受僱員工均應受此條款之拘束，並無加以爭執或予
    以排除之協商空間。且所約定之管轄法院係在相對人主事務
    所所在之台灣台北地方法院，則以相對人之受僱員工遍佈全
    省各地，因此而衍生之各類勞僱關係之訴訟均應至台灣台北
    地方法院起訴或應訴之結果觀之，顯已達在管轄權之規範上
    失其公平之程度。另相對人復為法人，抗告人則為一般之受
    僱員工，依上開說明，自有民事訴訟法第28條第2項之適用
    ，並得使抗告人不受合意管轄之拘束。
四、又因契約涉訟者，如經當事人定有債務履行地，得由該履行
    地之法院管轄，為民事訴訟法第12條所明定。而管轄權之有
    無，應依原告主張之事實，按諸法律關於管轄之規定而為認
    定（最高法院65年台抗字第162號判例意旨參照）。本件相
    對人與抗告人所簽定之契約，係由相對人之前身即美商美國
    安泰人壽保險股份有限公司台灣分公司之中台灣營管處，蓋
    用聘書專用章簽定，而相對人於承接業務後，即在台中市○
    ○區市○路386號30樓-7設立台中分公司，此有相對人公司
    之資訊公開說明書一紙在卷可憑。且本件兩造之糾紛，係因
    抗告人之客戶即訴外人賴信晶撤銷投保後，相對人對抗告人
    請求返還已給付之保險佣金而起。綜上事證，則兩造在合約
    中雖未能明文約定抗告人上開履行債務之處所，然台中市為
    抗告人之債務履行地（至少為主要債務履行地）則甚為明確
    。況且，抗告人之住所地為台中市，依民事訴訟法第1條第1
    項之規定，原法院亦具有管轄權。
五、綜上所述，本件相對人不得主張合意管轄之效力，且不論依
    民事訴訟法第1條第1項之規定，以「被告住所地」；或依同
    法第12條之規定，以「債務履行地」定管轄法院，原法院就
    本件均具有管轄權，相對人向原法院聲請移轉管轄，原法院
    誤為無管轄權而裁定移送至台灣台北地方法院，尚有未洽。
    抗告意旨指摘原裁定不當，求予廢棄，為有理由，爰由本院
    予以廢棄，發回原法院審理。
六、據上論結：本件抗告為有理由，依民事訴訟法第436條之1第
    3項、第492條，裁定如主文。
中    華    民    國    100    年    12    月    12    日
                  民事第三庭    審判長  顏世傑
                                法  官  曹宗鼎
                                法  官  高英賓
正本係照原本作成
不得再抗告
中    華    民    國    100    年    12    月    12    日
                                書記官  廖碩薇